臺灣高等法院民事判決　　　　　　　　　 100年度再字第31號
再審原告　　林郭春
　　　　　　林德成
　　　　　　林德俊
再審被告　　李游招治即李進益.
　　　　　　李正國即李進益之.
　　　　　　李柑鎔即李進益之.
　　　　　　盧李宜陵即李進益.
　　　　　　李金棗即李進益之.
　　　　　　李珮華即李進益之.
上六人共同
訴訟代理人　陳清進律師
　　　　　　蔣彥威律師
上列當事人間租佃爭議事件，再審原告對於中華民國99年7月27
日本院98年度上更(一)字第162號確定判決，提起再審之訴，本院
判決如下:
    主      文
再審之訴駁回。
再審訴訟費用由再審原告負擔。
    事實及理由
一、按當事人發現未經斟酌之證物或得使用該證物者，得以再審
    之訴對於確定終局判決聲明不服。又再審之訴，應於30日之
    不變期間內提起；前項期間，自判決確定時起算，判決於送
    達前確定者，自送達時起算；其再審之理由發生或知悉在後
    者，均自知悉時起算；民事訴訟法第496條第1項第13款、第
    500條第1、2項分別定有明文。查本件再審原告主張民國100
    年6月22日申請書及新北市新莊區公所100年6月27日新北莊
    民字第1000029237號函（再證二號），係再審原告於100年6
    月27日向主管機關新北市新莊區公所申請文件時發現；100
    年7月13日申請書及新北市新莊區公所100年7月19日新北莊
    民字第1000033026號函（再證三號），係再審原告於100年7
    月13日向主管機關新北市新莊區公所申請文件時發現，迄至
    100年7月8日提起本件再審之訴，並未逾30日之不變期間，
    揆諸首揭規定，應予准許。
二、本件再審原告主張略以：本院98年度上更(一)字第162號確定
    判決（下稱原確定判決）認再審被告所承租農地範圍，係如
    原確定判決附圖一所示Ａ部分面積3303.93平方公尺土地，
    扣除原確定判決附圖一以黃色標示之「路」及附圖二紅色標
    示之「284B」、「284C」、「284E」後之其餘土地；而原確
    定判決附圖一所示Ｂ部分則由訴外人林義郎所承租，理由為
    再審被告與訴外人林義郎在另案即本院95年度重上字第20號
    再審原告請求排除侵害案件於95年6月30日現場履勘時，已
    由再審被告與訴外人林義郎之妻游苑青當場指明各自之承租
    範圍，並經改制前（下同）台北縣新莊地政事務所人員按渠
    等指界繪製如原確定判決附圖一之複丈成果圖，其中編號Ａ
    部分，係再審被告所指承租範圍面積3303.93平方公尺，編
    號Ｂ部分，則係訴外人林義郎之妻游苑青所指林義郎承租範
    圍面積808.85平方公尺等情為據。然訴外人林義郎所承租土
    地範圍，依再審原告於100年6月22日向新北市新莊市公所調
    取「台灣省台北縣私有耕地租約莊租登字第063號」租約第3
    頁，上載本租依照減租條例第20條規定自95年1月1日至100
    年12月30日止續訂租約6年，註銷終止變更更正租約加蓋戳
    記處欄：載明原284地號土地分割為284地號（面積4112.78
    平方公尺）、284-1地號（面積0.43平方公尺）、284-2地號
    （面積495.38平方公尺）；更載明訴外人林義郎於瓊泰段28
    4地號面積計0.411278平方公尺所承租面積為0.135915平方
    公尺，284-1地號面積計0.000043平方公尺所承租面積0.000
    014平方公尺，284-2地號面積計0.049538平方公尺所承租面
    積0.016371平方公尺，租額稻谷（公斤）為343，足見訴外
    人林義郎所承租土地範圍即原確定判決附圖一所示Ｂ部分包
    括原確定判決所認如附圖一所示Ａ再審被告所承租土地部分
    內，甚至包括284-1、284-2土地，顯見原確定判決理由與再
    證二號新北市新莊區公所公文書內容之記載不符。故新北市
    新莊區公所之公文書經斟酌，對再審原告應可受較有利益之
    裁判，爰依民事訴訟法第496條第1項第13款提起本件再審之
    訴，請求：(一)原確定判決廢棄。(二)上廢棄部分，再審被告於
    第二審之上訴駁回。
三、再審被告則以：(一)原確定訴訟程序中，第一審法院曾於96年
    3 月16日以板院輔民秋95年度訴字第654、2087號函詢當時
    之台北縣新莊市公所，經台北縣新莊市公所於96年4月10日
    以北縣莊民字第0960021797號函覆第一審法院，並檢送該所
    列管私有耕地三七五租約「莊租登字第14號」及「莊租登字
    第63號」之耕地租約及歷次換訂或變更租約之相關資料。根
    據台北縣新莊市公所於96年4月10日函覆第一審法院之「莊
    租登字第63號」耕地租約，林義郎之父林炎坤向地主承租之
    登記面積為0.1523公頃，與再審原告所提再證2號新北市新
    裝區公所100年6月27日函文及後附之「莊租登字第63號租約
    影本」之林義郎登記承租面積相同。故再審原告所提再證2
    號「莊租登字第63號」耕地租約，並非原確定判決未予斟酌
    之證物，而係於該案中已存在且已經斟酌之證物。再者，原
    確定判決業已於判決理由內清楚論斷認定之理由，再審原告
    提出之再證2號「莊租登字第63號」耕地租約，不符合民事
    訴訟法第496條第1項第13款所規定之「發見未經斟酌之證物
    或得使用該證物」之再審要件。(二)再審被告之被繼承人李進
    益與訴外人林義郎係分別承租系爭284地號土地，李進益部
    分之租約字號為：租登字第14號，承租之土地面積為0.3085
    06公頃（即3085.06平方公尺），訴外人林義郎部分之租約
    字號為：租登字第63號，承租之土地面積為0.152300公頃（
    即1523平方公尺）。李進益與訴外人林義郎既係分別與地主
    林宗賢簽訂租約承租系爭284地號土地，且二份租約之租賃
    期間及面積均不同，各自有明確的承租範圍，自係分別承租
    系爭土地不同範圍之部分土地耕作，故前確定判決認定「若
    將附圖一Ａ部分（註：測量面積為3303.93平方公尺）扣除
    訴外人陳國治占用之附圖二284B（面積86.47平方公尺）、2
    84C（面積47.02平方公尺）、284E（面積0.70平方公尺）共
    計134.19平方公尺土地，及附圖一中以黃色標示「路」之
    72.1平方公尺土地後，剩餘部分面積為3,097.64平方公尺【
    計算式：3,303.93－134.19－72.1＝3,097.64】，該面積與
    系爭耕地租約所載之承租面積3,085.06平方公尺則相差無不
    多。」等語。又原確定判決之附圖一係經再審原告、再審被
    告之被繼承人李進益、訴外人林義郎三方共同指界確認後所
    繪製之複丈成果圖，自應有拘束三方之效力。此外，再審原
    告於另案對訴外人林義郎提起之租佃爭議事件，臺灣板橋地
    方法院95年度訴字第2087號民事判決認定，林義郎實際現耕
    面積為如原確定判決附圖一所示Ｂ部分，即808.85平方公尺
    ，並非租約上所載之1523平方公尺確定，顯見再審原告並不
    爭執林義郎實際承租面積僅808.85平方公尺，而非租約登記
    之面積1523平方公尺。新北市新莊區公所列管之「莊租登字
    第63號」登記面積係再審原告單方申報之面積，與林義郎在
    臺灣板橋地方法院95年度訴字第2087號案件中主張實際承租
    之面積不同，自應以經臺灣板橋地方法院確定判決之認定為
    據。且再審原告並未具體指明其所提再證2號為何得以推翻
    原確定判決之認定，故縱斟酌再審原告所提出之再證2號，
    亦不足以使再審原告受較有利益之裁判等語，資為抗辯。
四、按再審之訴顯無再審理由者，得不經言詞辯論，以判決駁回
    之，民事訴訟法第502條第2項定有明文。又按民事訴訟法第
    496條第1項第13款所謂「發現未經斟酌之證物或得使用該證
    物者」，係指前訴訟程序事實審言詞辯論終結前已存在之證
    物，因當事人不知其存在而無法提出，現始知之者而言。倘
    當事人早知有此證物得使用而不使用，即無所謂發見，自不
    得以之為再審理由（最高法院29年上字第1005號判例、87年
    度台上字第1160號、77年度台上字第7786號判決要旨參照）
    。故所稱證物若在前訴訟程序中即已聲明之證據而為法院所
    不採，或當事人早知有此證物得使用而不使用，即無所謂發
    見，亦與上開發見未經斟酌之證物有間，均不得依上開規定
    提起再審之訴。
五、本件再審原告主張其於100年6月22日向新北市新莊區公所調
    閱取得再審原告與訴外人林義郎間「台灣省台北縣私有耕地
    租約莊租登字第63號」，租約載明林義郎承租284地號面積
    為0.135915公頃（再審原告誤載為平方公尺）、承租284-1
    地號面積為0.000014公頃、承租284-2地號面積為0.016371
    公頃（合計0.1523公頃，即1523平方公尺），故訴外人林義
    郎承租土地範圍即原第一審判決附圖一所示Ｂ部分，包括原
    確定判決附圖一所示Ａ部分再審被告所承租土地在內，甚至
    包括284-1、284-2土地，顯見原確定判決理由與新北市新莊
    區公所公文書內容之記載不符，是上開新北市新莊區公所之
    公文書若經斟酌，對再審原告應可受較有利益之裁判，自有
    民事訴訟法第496條第1項第13款之再審事由云云。惟查，對
    於再審原告所提上開資料，在前確定訴訟程序中之第一審法
    院曾於96年3月16日以板院輔民秋95年度訴字第654、2087號
    函詢當時之台北縣新莊市公所，經台北縣新莊市公所於96年
    4 月10日以北縣莊民字第0960021797號函覆第一審法院，並
    檢送該所列管私有耕地三七五租約「莊租登字第14號」及「
    莊租登字第63號」之耕地租約及歷次換訂或變更租約之相關
    資料（見前確定程序第一審卷(二)第53-92頁），並經原確定
    判決核閱屬實。依台北縣新莊市公所於96年4月10日函覆前
    確定程序第一審法院之「莊租登字第63號」耕地租約，訴外
    人林義郎之父林炎坤向再審原告之被繼承人林宗賢承租系爭
    地號之登記面積為0.1523公頃，與再審原告所提再證2號新
    北市新莊區公所100年6月27日函文及後附「莊租登字第63號
    租約影本」林義郎登記承租之面積相同，且該件耕地租約早
    在89年間即已訂立，之後並自95年續約至100年12月31日止
    ，顯見該證物在前訴訟程序事實審言詞辯論終結前已存在，
    並為再審原告所知，縱使該件租約未經提出使用，惟再審原
    告早知有此證物得使用而不使用，即無所謂發見，自與民事
    訴訟法第496條第1項第13款規定之再審事由有間。此外，上
    開莊租登字第14號租約所載承租面積為0.308506公頃（即30
    85.06平方公尺），與莊租登字第63號租約所載承租面積為
    0.1523 00公頃（即1523平方公尺），二件耕地租約所載承
    租面積總計為4608.06平方公尺（按原確定判決誤載為4086.
    06平方公尺），約與系爭耕地即284、284-1、284-2地號之3
    筆土地面積相等等情，亦與前揭原一審法院向台北縣新莊市
    公所調取「莊租登字第14號」及「莊租登字第63號」耕地租
    約及歷次換訂或變更租約之相關資料相符（見原確定判決第
    5頁），益徵再審原告所提再證2、3號證物，均經前確定判
    決事實審法院加以審認，而與民事訴訟法第496條第1項第13
    款所規定之「發見未經斟酌之證物或得使用該證物」之再審
    要件不符，尚不足以動搖原確定判決之認定，揆諸前揭說明
    ，上開證物非民事訴訟法第496條第1項第13款所指得為再審
    事由之證物，再審原告據此提起本件再審之訴，顯屬無據，
    爰不經言詞辯論，以判決駁回之。
六、據上論結，本件再審之訴為顯無理由，依民事訴訟法第502
    條第2項、第85條第1項前段，判決如主文。
中    華    民    國    100    年    12    月    15   日
                     民事第七庭
                         審判長法  官 鄭三源
                               法  官 邱  琦
                               法  官 林玉珮
正本係照原本作成。
如不服本判決，應於收受送達後20日內向本院提出上訴書狀，其
未表明上訴理由者，應於提出上訴後20日內向本院補提理由書狀
（均須按他造當事人之人數附繕本）上訴時應提出委任律師或具
有律師資格之人之委任狀；委任有律師資格者，另應附具律師資
格證書及釋明委任人與受任人有民事訴訟法第466條之1第1 項但
書或第2 項（詳附註）所定關係之釋明文書影本。
中    華    民    國    100    年    12    月    15   日
                              書記官 廖月女
附註：
民事訴訟法第466條之1（第1項、第2項）：
對於第二審判決上訴，上訴人應委任律師為訴訟代理人。但上訴
人或其他法定代理人具有律師資格者，不在此限。
上訴人之配偶、三親等內之血親、二親等內之姻親，或上訴人為
法人、中央或地方機關時，其所屬專任人員具有律師資格並經法
院認為適當者，亦得為第三審訴訟代理人。